【裁判字號】    89,判,63
【裁判日期】    890113
【裁判案由】    地價稅
【裁判全文】
行  政  法  院  判  決                              八十九年度判字第六三號
    原      告  嘉新食品化纖股份有限公司
    代  表  人  甲○○○
    被      告  臺北市稅捐稽徵處
右當事人間因地價稅事件，原告不服財政部中華民國八十七年十二月十一日台財訴字
第八七○四一四四一二號再訴願決定，提起行政訴訟。本院判決如左︰
    主  文
原告之訴駁回。
    事  實
緣原告所有坐落台北市○○區○○段四小段四二八之一、四二八之二、四三一之一、
四三四、四三六、四三八之一地號等六筆土地，其中四三一之一、四三四、四三六、
四三八之一地號等四筆土地於八十一年原免徵地價稅，而於八十二年起按工業用地稅
率課徵地價稅，餘二筆土地原皆按工業用地稅率課徵地價稅。經被告所屬北投分處辦
理八十六年度地價稅適用特別稅率用地清查作業，查得系爭六筆土地不符適用工業用
地稅率及免稅之規定，乃以八十六年三月二十一日北市稽北投（創）字第九○一八七
六號函告原告謂系爭土地八十一年至八十五年地價稅應予更正改按一般土地稅率課徵
，案經被告所屬大安分處以八十六年四月二十四日北市稽大安（乙）字第一八六三七
號函檢送補徵地價稅繳款書補徵原告系爭期間之地價稅差額計新台幣一、四七二、八
五二元，原告不服申請復查，未獲變更，一再訴願均遭決定駁回，為此提起本件行政
訴訟。茲摘兩造訴辯意旨於次：
原告起訴意旨略以︰一、本案系爭六筆土地於五十六年間原告獲准在此創立工廠，經
主管機關核定為工業用地，且符合土地稅法第十條規定「．．．所稱工業用地，指依
法核定之工業區土地及政府核准工業區土地及政府核准工業或工廠使用之土地。」適
用工業區工業用地優惠稅率課徵地價稅。後因七十八年台北市辦理淡水線捷運徵收土
地作業及八十年市府辦理中央北路四段五一五巷道延伸拓寬工程，徵收四三一、四三
二、四八一、四三五、四三三、四三七、四七一地號土地等原本屬於原告所有之土地
，並間接造成原告所有四三四、四三六地號土地變為畸零地。另原告為配合淡水捷運
線開發，遂將原廠遷至台中港關連工業區，原址四○八、四二八、四三一、四三八、
四三九、四四○地號土地申請興辦工業大樓，但因四三一、四二八地號土地鄰接之四
九二之二地號土地為畸零地，且為道路用地使用（實為捷運鐵道使用），原告依建築
法及台北市土地使用分區管制規則第四十二條：「工業區內建築基地之寬度及深度不
得小於．．．」及大眾捷運法之大眾捷運系統兩側公私有建築物與廣告物禁止及限制
建築辦法第五條之規定：「大眾捷運兩側禁建之範圍．．．」，遂將四三一、四二八
兩地號土地再增加分割為四三一之一、四二八之一、四二八之二地號土地。二、由此
可知，系爭六筆地號土地係因政府興辦公共設施之因素而形成之畸零地，尤以四三四
、四三六兩筆地號土地為甚。依土地法第二百十六條規定：「徵收之土地，因其使用
影響於接連土地，致不能為從來之利用，或減低其從來利用之效能時，該接連土地所
有權人得要求需用土地人為相當補償。．．．」及同法第二百十七條規定：「徵收土
地之殘餘部分，面積過小或形勢不整，致不能為相當之使用時，所有權人得於徵收公
告期滿六個月內，向市、縣地政機關要求一併徵收之」。由於四三四、四三六地號土
地相鄰之四七九地號土地所有權人為台北市政府，原告自無法依「台北市畸零地使用
規則」之規定辦理合併建築使用，又因上述地號在八十年地價稅核課地開徵時為免徵
地價稅，後於八十一年北投稅捐分處辦理地價稅適用特別稅率清查作業時，將其改為
工業用地稅率，直至八十六年止，一直核課為工業用地稅率課徵地價稅。由於原告其
他土地皆為適用工業用地特別稅率核課地價稅，致原告未對上述土地適用何種特別稅
率產生質疑，亦未依土地法第二一六、二一七條之規定向台北市地政主管機關申請補
償或一併徵收。且本案系爭土地係因政府興辦公共工程建設導致形成為畸零地，是故
原告原址申請興建工業大樓無法將上述系爭土地合併建築使用之。三、據前所論，被
告機關因現行法令無規定畸零地適用何種特別稅率，而將上述系爭土地改課以土地累
進稅率核課地價稅，顯然於法無據，且侵害原告權益，亦有違政府訂定土地稅特別稅
率之立法精神。為此訴請撤銷原處分及訴願、再訴願決定，以維原告權益。
被告答辯意旨略以︰一、按「土地稅法第十條規定：「本法．．．所稱工業用地，指
依法核定之工業區土地及政府核准工業或工廠使用之土地；．．．」同法第十八條第
一項第一款第二項規定：「供左列事業直接使用之土地，按千分之十計徵地價稅。但
未按目的事業主管機關核定規劃使用者，不適用之：一、工業用地、礦業用地。」「
在依法劃定之工業區或工業用地公告前，已在非工業區或工業用地設立之工廠，經政
府核准有案者，其直接供工廠使用之土地，準用前項規定。」同法第十九條規定：「
都市計畫公共設施保留地，在保留期間仍為建築使用者，除自用住宅用地依第十七條
之規定外，統按千分之六計徵地價稅；其未作任何使用並與使用中之土地隔離者，免
徵地價稅。」同法第四十一條第一項規定：「依第十七條及第十八條規定，得適用特
別稅率之用地，土地所有權人應於每年（期）地價稅開徵四十日前提出申請，逾期申
請者，自申請之次年期開始適用。．．．」同法施行細則第十四條第一項第一款規定
：「土地所有權人，申請適用本法第十八條特別稅率計徵地價稅者，應填具申請書，
並依左列規定，向主管稽徵機關申請核定之。一、工業用地：應檢附工業主管機關核
准之使用計畫書圖或工廠設立許可證及建造執照等文件。其已開工生產者，應檢附工
廠登記證。」土地稅減免規則第十二條規定：「因山崩、地陷、流失、沙壓等環境限
制及技術上無法使用之土地，或在墾荒過程中之土地，地價稅或田賦全免。」稅捐稽
徵法第二十一條第一項第二款規定：「稅捐之核課期間，依左列規定．．．二、依法
．．．應由稅捐稽徵機關依稅籍底冊或查得資料核定課徵之稅捐，其核課期間為五年
。」同法第二十二條第四款規定：「前條第一項核課期間之起算，依左列規定．．．
四、由稅捐稽徵機關按稅籍底冊或查得資料核定徵收之稅捐，自該稅捐所屬徵期屆滿
之翌日起算。」同法第二十三條第一項前段規定：「稅捐之徵收期間為五年，自繳納
期間屆滿之翌日起算；應徵之稅捐未於徵收期間徵起者，不得再行徵收。」財政部七
十七年三月十日台財稅第000000000號函釋規定：「興辦工業人在都市計畫
工業區內設廠，如已按核定計畫申領建造執照建廠使用，可認定符合平均地權條例第
二十一條規定已按核定規劃使用，稽徵機關可憑其工廠設立許可及建造執照認定，無
庸由工業主管機關另行核發證明文件。」財政部八十一年十二月八日台財稅第八一○
五三六一五二號函釋規定：「主旨：××股份有限公司所有坐落××地號建廠用地，
可依經濟部．．．之會商結論．．．認為已經主管機關核准其展延建廠使用期限，准
其繼續按工業用地特別稅率課徵地價稅．．．本案經函准經濟部八十一年十一月二十
四日．．．函復以：『興辦工業人依勵投資條例規定租購之工業區土地或標準廠房
，其開始使用期限，依照本部．．．函規定，一律准予展延至八十年十二月三十一日
止。是以，××股份有限公司所購××地號土地，可認為已經主管機關核准其展延開
始使用期限至八十年十二月三十一日。又該公司係在八十年十二月三十一日以前申請
建築，已經本部工業局同意依照八十一年八月十一日．．．函規定，申辦開工，繼續
按核定計畫建廠』。是以××股份有限公司原經核准建廠完工期限．．．應可認為已
經目的事業主管機關核准展延，該土地仍屬按核定規劃使用中，依首揭規定，准繼續
按工業用地特別稅率課徵地價稅。」三、卷查本案系爭六筆土地經本處北投分處辦理
八十六年度地價稅適用特別稅率用地清查作業時，查得其不符適用工業用地稅率及免
稅之規定，予以補徵八十一年至八十五年地價稅差額。又查據本處北投分處查得系爭
六筆土地並非臺北市政府工務局八二建字第三三六號建造執照（建築物用途為工廠）
所載之基地號，與前揭財政部七十七年三月十日台財稅第000000000號及八
十一年十二月八日台財稅第八一○五三六一五二號函釋意旨不符。又依目前法令，畸
零地並無適用工業用地稅率之規定。另系爭鄰接捷運鐵道之四二八之一、四二八之二
、四三一之一地號等三筆土地，前經北投分處向臺北市政府捷運工程局函詢其是否符
合「大眾捷運系統兩側公私有建築物與廣告物禁止及限制建築辦法」中禁、限建規定
，經該局以八十六年九月二十四日北市捷一字第八六二二三六一○○○號函謂目前尚
未依該辦法第九條進行禁、限建範圍公告作業，是該三筆土地亦無土地稅減免規則第
十二條規定之適用。此並有上開建造執照影本、執照申請書影本及臺北市政府捷運工
程局函影本等附卷可稽。從而，本處大安分處因系爭土地不符適用工業用地稅率及免
稅之規定，乃按一般土地稅率向原告補徵八十一年至八十五年地價稅差額，揆諸前揭
法條及財政部函釋規定，並無違誤，再訴願決定遞予維持，亦無不合，敬請明察並續
予維持。
    理  由
一、按「本法．．．所稱工業用地，指依法核定之工業區土地及政府核准工業或工廠
使用之土地．．．」、「供左列事業直接使用之土地，按千分之十計徵地價稅。但未
按目的事業主管機關核定規劃使用者，不適用之：一、工業用地、礦業用地。」、「
在依法劃定之工業區或工業用地公告前，已在非工業區或工業用地設立之工廠，經政
府核准有案者，其直接供工廠使用之土地，準用前項規定。」、「都市計畫公共設施
保留地，在保留期間仍為建築使用者，除自用住宅用地依第十七條之規定外，統按千
分之六計徵地價稅；其未作任何使用並與使用中之土地隔離者，免徵地價稅。」及「
依第十七條及第十八條規定，得適用特別稅率之用地，土地所有權人應於每年（期）
地價稅開徵四十日前提出申請，逾期申請者，自申請之次年期開始適用。」分別為土
地稅法第十條、第十八條第一項第一款及第二項、第十九條及第四十一條第一項所明
定。次按「土地所有權人，申請適用本法第十八條特別稅率計徵地價稅者，應填具申
請書，並依左列規定，向主管稽徵機關申請核定之：一、工業用地：應檢附工業主管
機關核准之使用計畫書圖或工廠設立許可證及建造執照等文件。其已開工生產者，應
檢附工廠登記證。」、「因山崩、地陷、流失、沙壓等環境限制及技術上無法使用之
土地，或在墾荒過程中之土地，地價稅或田賦全免。」為土地稅法施行細則第十四條
第一項第一款及土地稅減免規則第十二條所明定。二、本件原告所有坐落台北市○○
區○○段四小段四二八之一、四二八之二、四三一之一、四三四、四三六、四三八之
一地號計六筆土地，其中四三一之一、四三四、四三六、四三八之一地號四筆土地於
八十一年原免徵地價稅，而於八十二年起按工業用地稅率課徵地價稅，餘二筆土地原
皆按工業用地稅率課徵地價稅。惟經被告機關辦理八十六年度地價稅適用特別稅率用
地清查作業工作，查得系爭六筆地號土地不符合適用工業用地稅率及免稅之規定，乃
補徵其八十一年至八十五年地價稅差額共計一、四七二、八五二元。原告不服，主張
(一)系爭土地於民國五十六年原告獲准在此創設工廠，經主管機關核定作為工業用地使
用至今，並適用工業區工業用地優惠稅率課徵地價稅，後因配合台北市興建捷運，．
．．原廠地址乃向主管機關申請興建工業大樓，並經台北市政府主管單位核准興建，
核發建築執照（）建字第三三六號在案。(二)系爭土地依法為保留法定畸零地之土地
，其中四三四、四三六地號因原台北市○○○路○段五一五巷巷道擴充延伸而形成之
畸零地。(三)系爭土地係屬為興建工業大樓而保留之法定畸零地，其中四二八之一、四
二八之二、四三一之一地號之土地，因鄰接捷運鐵道，且符合『台北市畸零地使用規
則』第四條．．．及第七條．．．之規定；四三四、四三六、四三八之一地號之土地
因符合同法第三條．．．之規定，是故上述土地不應按一般土地累進稅率課徵，又該
土地地目仍為工業區工業用地，且並未違反工業用地限制之規定，請撤銷原處分云云
。申經被告機關復查決定以，系爭土地於八十一年地價稅開徵前並未改課為工業用地
，且亦無免稅記錄。至原告主張系爭土地於民國五十六年始即主管機關核定作為工業
用地使用至今，且為依法保留之法定畸零地，而部分地號土地係因巷道擴充延伸形成
之畸零地，部分鄰接捷運鐵道，故不應按一般土地累進稅率課徵云云。查依前揭土地
稅法第四十一條及同法施行細則第十四條規定，原告應於每年（期）地價稅開徵四十
日前提出申請，惟被告機關查明原告迄今並未申請適用工業用地稅率核課地價稅。次
查，關於原告所稱之法定畸零地，依目前法令，並無適用工業用地稅率之規定。又被
告機關北投分處曾函詢台北市政府捷運工程局本案鄰接捷運鐵道之四二八之一、四二
八之二、四三一之一地號三筆地號土地，是否符合「大眾捷運系統兩側公私有建築物
與廣告物禁止及限制建築辦法」中禁、限建規定，經該局於八十六年九月二十四日函
復：目前尚未依該辦法第九條進行禁、限建範圍公告作業。則該三筆土地自無土地稅
減免規則第十二條規定之適用，乃未准變更原核定。原告仍不服，主張系爭六筆土地
原為工業用地，且符合土地稅法第十條之規定，後因七十八年台北市辦理淡水捷運線
徵收土地作業及八十年市府辦理中央北路四段五一五巷道延伸拓寬工程，徵收四三一
、四三三、四三五、四三七、四三八地號等原本屬於原告所有之土地，並間接形成原
告所有四三四、四三六地號土地為畸零地；另原告為配合淡水捷運線開發，遂將原廠
遷至台中港關連工業區，原址四三一、四三八、四四○地號土地申請興辦工業大樓，
但因四三一、四二八地號鄰接四二九之二地號土地為其畸零地，且為道路用地使用，
原告依建築法及台北市土地使用分區管制規則第四十二條及大眾捷運法之大眾捷運系
統兩側公私有建築物與廣告物禁止及限制建築辦法第五條之規定，遂將四三一、四二
八兩地號土地增分割為四三一之一、四二八之一、四二八之二地號土地。上述六筆地
號土地係因政府興辦公共設施之因素形成之畸零地，且由於四三四、四三六、四三一
之一、四三八之一地號因相鄰四三七、四二九之二地號土地，其所有權人為台北市政
府，遂無法依台北市畸零地使用規則之規定辦理合併建築使用，因此上述四筆地號土
地在八十年地價稅核課開徵時為免徵地價稅，後於八十一年北投分處在辦理地價稅適
用特別稅率用地清查作業時將其改課為工業用地稅率，至八十六年止一直以工業用地
稅率課徵地價稅，由於原告其他工地皆適用工業用地稅率核課地價稅，未對上述土地
適用何種特別稅率產生質疑，一直以工業用地稅率繳納地價稅，是以被告機關以原告
未提出申請適用特別稅率為由駁回復查，實令原告無法接受云云。訴經台北市政府訴
願決定，以原告未申請適用工業用地稅率核課地價稅乙節，因系爭土地於系爭期間既
已按工業用地稅率課徵地價稅或免徵地價稅，原告又何需申請工業用地稅率核課地價
稅﹖是被告機關據此作為駁回理由，固有未當。惟據被告機關北投分處查得系爭六筆
土地並非台北市政府工務局八二建字第三三六號建造執照（建築物用途為工廠）所載
之基地號，與財政部七十七年三月十日台財稅第000000000號及八十一年十
二月八日台財稅第八一○五三六一五二號函釋意旨不符。又依目前法令，畸零地並無
適用工業用地稅率之規定；另系爭鄰接捷運鐵道之四二八之一、四二八之二、四三一
之一地號三筆土地，前經北投分處向台北市政府捷運工程局函詢其是否符合「大眾捷
運系統兩側公私有建築物與廣告物禁止及限制建築辦法」中禁、限建規定，經該局以
八十六年九月二十四日北市捷一字第八六二二三六一○○○號函謂目前尚未依該辦法
第九條進行禁、限建範圍公告作業，是該三筆土地亦無土地稅減免規則第十二條規定
之適用。此並有上開建造執照影本、執照申請書影本及台北市政府捷運工程局函影本
等附卷可稽。從而，被告機關大安分處因系爭土地不符適用工業用地稅率及免稅之規
定，乃按一般土地稅率向原告補徵八十一年至八十五年地價稅差額，揆諸前揭規定，
並無不合等由，駁回訴願。原告仍不服，訴經財政部再訴願決定以前開訴願決定經核
均無不合為由，而駁回再訴願。原告猶不服，提起本件行政訴訟，訴稱系爭六筆地號
土地係因政府興辦公共設施之因素而形成畸零地，而其中四三四、四三六地號土地相
鄰之四七九號土地所有權人為台北市政府，致原告無法依「台北市畸零地使用規則」
之規定辦理合併建築使用，且因上述地號在八十年地價稅核課地開徵時為免徵地價稅
，後於八十一年辦理地價稅適用特別稅率清查作業時，將其改為工業用地稅率，直至
八十六年止。致原告未對上述土地適用何種特別稅率產生質疑，亦未依土地法第二百
十六條、第二百十七條之規定向台北市地政主管機關申請補償或一併徵收，被告機關
因現行法令無規定畸零地之適用何種特別稅率而將上述系爭土地改課以土地累進稅率
核課地價稅，已違背政府訂定土地稅率之立法精神，而請求將原處分及訴願、再訴願
決定撤銷。惟系爭土地既非台北市政府工務局八二建字第三三六號建築執照所載之基
地號，依目前法令並無適用工業用地稅率之規定。而系爭鄰接捷運鐵道之四二八之一
、四二八之二、四三一之一地號三筆土地亦無土地稅減免規則之適用，已如前述。則
被告機關所屬大安分處按一般稅率向原告補徵八十一年至八十五年地價稅之差額，於
法即無不合，亦難謂違背政府訂定土地稅率之立法精神。一再訴願決定遞予駁回尚稱
妥適。本件原告起訴論旨為無理由，應予駁回。
據上論結，本件原告之訴為無理由，爰依行政訴訟法第二十六條後段，判決如主文。
中    華    民    國     八十九      年      一      月      十三       日
                    行 政 法 院 第 一 庭
                                審 判 長 評  事      黃  綠  星
                                         評  事      藍  獻  林
                                         評  事      黃  璽  君
                                         評  事      廖  宏  明
                                         評  事      鄭  忠  仁
右  正  本  證  明  與  原  本  無  異
                                         法院書記官  陳  春  木
中    華    民    國     八十九      年      一      月      十四       日


司法院資訊處製作；財團法人民間司法改革基金會備份。
